【裁判字號】    91,訴,3580
【裁判日期】    921015
【裁判案由】    營業稅
【裁判全文】
臺北高等行政法院判決                            九十一年度訴字第三五八○號
                              .
    原      告  寶得興化學興業有限公司
    代  表  人  甲○○董事）.
    訴訟代理人  乙○○
    被      告  財政部臺北市國稅局（承受原臺北市稅捐稽徵處業務）
    代  表  人  張盛和（局長）
    訴訟代理人  丙○○
右當事人間因營業稅事件，原告不服財政部中華民國九十一年七月十六日台財訴字第
○九一一三五四二八三號訴願決定，提起行政訴訟。本院判決如左：
    主  文
訴願決定及原處分關於原罰鍰金額超過新台幣貳拾陸萬捌仟陸佰元部分均撤銷。
原告其餘之訴駁回。
訴訟費用由被告負擔四分之一，餘由原告負擔。
    事  實
甲、事實概要：
    緣原告於民國（以下同）八十二年七月至同年十一月間進貨，金額計新台幣（以
    下同）二、六八六、○○○元（不含稅），未依法取得憑證，卻以非交易對象之
    涉嫌虛設行號鼎臆國際有限公司（以下簡稱鼎臆公司）及楊田企業有限公司（以
    下簡稱楊田公司）所虛開立之統一發票六紙充作進項憑證，並持以申報扣抵銷項
    稅額，涉嫌逃漏營業稅一三四、三○○元，案經原處分機關查獲後，審理違章成
    立，乃核定補徵營業稅計一三四、三○○元，（原告已於八十七年八月三日繳納
    ），並按其所漏稅額處三倍之罰鍰計四○二、九○○元（計至百元為止），原告
    不服，申請復查，未獲變更，提起訴願，案經臺北市政府八十八年三月四日府訴
    字第八八○○四七六三○一號訴願決定：「原處分撤銷，由原處分機關另為處分
    。」；嗣原處分機關重核復查決定：「維持原核定補徵稅額及罰鍰處分。」原告
    仍表不服，乃再向臺北市政府提起訴願，因營業稅改為國稅，臺北市政府遂將該
    案移轉管轄到財政部，仍遭訴願駁回之決定，遂提起本件訴訟。並自九十二年一
    月一日起，由被告承受臺北市稅捐稽徵處有關營業稅業務。
乙、兩造聲明：
  一、原告聲明：訴願決定、復查決定及原處分均撤銷。
  二、被告聲明：駁回原告之訴。
丙、兩造之爭點：
（一）原告有無虛報進項稅額之違法情事？
（二）罰鍰處分是否違法？
原告主張：
一、原處分不符改制前行政法院八十七年度判字第二三九號判例：
    上開判例（略）「‧‧‧台中地檢署八四年度偵字第八九二二號起訴書僅供參考
    ，不得作為認定○○公司非原告實際交易對象之証據‧‧‧似嫌薄弱。」凡在未
    經判決確定，且原處分機關亦未經實際調查審核而認定無交易事實，証據基礎甚
    嫌薄弱，倘過於依賴起訴書認定違章事實，實有不妥，本案「鼎臆國際有限公司
    」及「楊田企業有限公司」經台北地檢署於八六偵字第一○七○○、一○七○五
    、一二五七二號起訴，惟於裁處時迄未判決確定，被告即依該起訴書作「有罪推
    定」顯有率斷之嫌，且該二家公司於八十二年設立，為何至八十六年始發現係虛
    設行號移送地檢署偵辦，其間稅捐機關是否有所過失，請查明。
二、不符刑事訴訟法第一五六條第二項前段之規定：
    上開規定略：「被告之自白不得作為有罪判決之唯一証據」本案所附之聲明書乃
    原告依被告之指示，應事先書立始有減輕罰鍰倍數之適用，原告逼於現實，不得
    不先行繕寫，現為被告指稱為違法之事証，顯有陷人於罪之嫌，且聲明書、自白
    書並非有罪判決唯一之証據，尚祈還原告之清白。
三、符合司法院釋字第三三七號解釋意旨：
    上開解釋意旨對漏稅罰採結果說係以稅捐短收為要件，原告於進貨時已支付價款
    （含貨款及稅款）「鼎臆公司」及「楊田公司」當月份亦依法申報及繳稅此乃不
    爭之事實，至被告指稱前開公司係以虛抵虛此在司法機關末判決確定時純屬合理
    之懷疑，但不能加諸於原告之身，原裁處未免操之過急。
四、舉証責任之歸屬：
    營業稅舉証責任之爭議中有關如在補稅和罰鍰的情形由稅捐稽徵機關舉証，在請
    求退稅之情形由請求人負舉証責任，此原則為學者所認同，本案「鼎臆公司」及
    「楊田公司」所繳納之稅款是否涵蓋原告所支付之進項稅額，被告應負舉証之責
    ，不得置原告之權益於不顧。
五、綜上結論「鼎臆公司」及「楊田公司」在裁處時僅處於臺北地檢署起訴尚未判決
    確定且該二家公司負責人蔣青田業已死亡，被告即作「有罪推定」純為不當之舉
    ，有原告所書之聲明書係作為減輕裁罰倍數之所需且係依被告之指示辦理，依刑
    事訴訟法第一百五十六條之規定不得作為有罪判決之證據，同時「鼎臆公司」及
    「楊田公司」均依法申報及繳稅，所納之稅額中是否涵蓋原告支付之稅款被告應
    負舉證之責任，以上等情理合爰依法提起行政訴訟。
被告主張：
一、按行為時營業稅法第十五條規定：「營業人當期銷項稅額，扣減進項稅額後之餘
    額，為當期應納或溢付營業稅額。‧‧‧進項稅額，指營業人購買貨物或勞務時
    ，依規定支付之營業稅額。」同法第十九條第一項第一款規定：「營業人左列進
    項稅額，不得扣抵銷項稅額：一、購進之貨物或勞務未依規定取得並保存第三十
    三條所列之憑證者。」同法第五十一條第五款規定：「納稅義務人，有左列情形
    之一者，除追繳稅款外，按所漏稅額處一倍至十倍罰鍰，並得停止其營業：五、
    虛報進項稅額者。」
    財政部八十三年七月九日台財稅第000000000號函釋規定：「‧‧‧說
    明：二、為符合司法院大法官會議釋字第三三七號解釋意旨，對於營業人取得非
    實際交易對象所開立之統一發票作為進項憑證申報扣抵銷項稅額之案件，應視情
    節，分別依左列原則處理：（一）取得虛設行號發票申報扣抵之案件‧‧‧２．
    有進貨事實者：（１）進貨部分，因未取得實際銷貨人出具之憑證，應依稅捐稽
    徵法第四十四條規定處以行為罰。（２）因虛設行號係專以出售統一發票牟取不
    法利益為業，並無銷貨事實，故取得虛設行號發票之營業人，自亦無向該虛設行
    號進貨並支付進項稅額之事實，除該營業人能證明確有支付進項稅額予實際銷貨
    之營業人，並經稽徵機關查明該稅額已依法報繳者，應依營業稅法第十九條第一
    項第一款規定，就其取得不得扣抵憑證扣抵銷項稅額部分，追補稅款，不再處漏
    稅罰外，其虛報進項稅額，已構成逃漏稅，應依營業稅法第五十一條第五款規定
    補稅並處罰。」
    財政部八十七年一月十七日台財稅第000000000號函釋規定：「主旨：
    關於營業人有進貨事實而取得非實際交易對象之虛設行號所開立之統一發票充作
    進項憑證申報扣抵銷項稅額，如虛開之統一發票已申報繳納營業稅，是否構成逃
    漏並處漏稅罰乙案，復如說明‧‧‧。說明‧‧‧二、按我國現行加值型營業稅
    係就各個銷售階段之加值額分別予以課稅之多階段銷售稅，各銷售階段之營業人
    皆為營業稅之納稅義務人，故尚不能僅以最後銷售階段之營業人已報繳營業稅，
    即認定其他銷售階段之營業人當無逃漏營業稅。本案就營業人有進貨事實而取得
    非實際交易對象之虛設行號所開立之統一發票充作進項憑證申報扣抵銷項稅額之
    情形而言，因虛設之公司行號為牟取不法之利益，而無銷售貨物或勞務之事實虛
    開統一發票後，通常另取得虛偽之進項憑證申報扣抵銷項稅額，以抵銷其應納之
    稅額，故虛設之公司行號縱有申報營業稅，政府亦無收到應收之稅款，自難謂無
    逃漏。三、本案八十三年七月九日台財第000000000號函釋，對於營業
    人有進貨事實而取得虛設行號所開立之統一發票充作進項憑證申報扣抵銷項稅額
    之情形，規定如該營業人能證明確有支付進項稅額予實際銷貨之營業人，並經稽
    徵機關查該稅額已依法報繳者，除應依營業稅法第十九條第一項第一款規定追補
    稅款外，不再處以漏稅罰。核其意旨乃虛設之公司行號縱有申報營業稅，惟依前
    述情形，政府仍無收到應收之稅款，故取得其發票申報扣抵之營業人，尚難謂無
    逃漏，至該營業人如能證明確有支付進項稅額予實際銷貨之營業人，則稽徵機關
    當可據以追補實際銷貨人所逃漏之稅款，使政府收到應收之稅款，故可免處漏稅
    罰。」
二、卷查原告之違章事實，有財政部財稅資料中心八十六年十二月十五日列印之專案
    申請調檔統一發票查核清單、臺灣臺北地方法院檢察署檢察官八十六年偵字第一
    ○七○○、一○七○五、一二五七二號起訴書、被告八十七年四月三十日北市稽
    核丙字第八七○○七四七八○○號調查函及稽核報告書、原告八十七年六月四日
    於被告稽核科製作之談話筆錄等影本及聲明書各乙份附案可稽，違章事證明確，
    洵堪認定，且為原告上開聲明書承認在案。據查上開起訴書，益證鼎臆公司及楊
    田公司等二家公司係以虛進虛銷方式販售發票圖利，幫助其他有實際交易而不願
    意開立銷貨發票之廠商逃漏營業稅之虛設行號，是原告自無可能與該等公司有交
    易之事實。
三、查楊田公司與鼎臆公司之營業項目顯與原告取得作為進項憑證之發票品名不符，
    且查上開財政部財稅資料中心列印之專案申請調檔統一發票查核清單，原告與上
    開二家公司僅有本件交易情事。又查本件雖審認原告有進貨事實，惟就原告主張
    以現金支付案關貨款之相關帳號存摺查核結果，其提領金額與發票所載進貨金額
    皆不相符，尚難證明原告確有支付貨款及進項稅額予實際銷貨之營業人之事實，
    是依上開財政部八十三年七月九日台財稅第000000000號及八十七年一
    月十七日台財稅第000000000號等函釋規定，本件仍應依行為時營業稅
    法第五十一條第五款規定補稅裁罰。
四、關於原告主張已支付稅額，並無漏稅之結果乙節，按行政法院八十七年七月份第
    一次庭長評事聯席會議決議略以：「營業人雖有進貨事實，惟不依規定取得交易
    對象開立之進項憑證，而取得非交易對象開立之進項憑證，申報扣抵銷項稅額時
    ，該項已申報扣抵之銷項營業稅額顯未依法繳納，仍應依營業稅法第十九條第一
    項第一款規定，就其取得不得扣抵憑證扣抵銷項稅額部分，追補該項不得扣抵之
    銷項稅款。又我國現行加值型營業稅係就各個銷售階段之加值額分別予以課稅之
    多階段銷售稅，各銷售階段之營業人皆為營業稅之納稅義務人。故該非交易對象
    之人是否已按其開立發票之金額報繳營業稅額，並不影響本件營業人補繳營業稅
    之義務。」，是原告所主張，應不足採。惟依被告九十一年六月六日修正「臺北
    市稅捐稽徵處加值型及非加值型營業稅違章案件減輕裁罰金額或倍數作業規定」
    重新衡酌原告所漏稅額為一三四、三○○元，且於裁罰處分核定已補報補繳稅款
    及承認違章事實，應可更正改按其所漏稅額處二倍罰鍰計二六八、六○○元（計
    至百元止），為期訴訟經濟，請准予判決將原罰鍰金額超過二六八、六○○元部
    分予以廢棄。
    理  由
一、本件台北市稅捐稽徵處原受委託代徵營業稅，自九十二年一月一日起回復由被告
    辦理，經被告聲明承受訴訟，核並無不合，首予敘明。
二、「營業人當期銷項稅額，扣減進項稅額後之餘額，為當期應納或溢付營業稅額。
    「營業人左列進項稅額，不得扣抵銷項稅額：一、購進之貨物或勞務未依規定取
    得並保存第三十三條所列之憑證者。」及「營業人以進項稅額扣抵銷項稅額者，
    應具有載明其名稱、地址及統一編號之左列憑證：一、購買貨物或勞務時，所取
    得載有營業稅額之統一發票。」、「納稅義務人，有左列情形之一者，除追繳稅
    款外，按所漏稅額處一倍至十倍罰鍰，並得停止其營業：‧‧‧五、虛報進項稅
    額者。」分別為行為時營業稅法第十五條第一項、第十九條第一項第一款及第三
    十三條第一款、第五十一條第五款等所明定。又「‧‧‧二、為符合司法院大法
    官會議釋字第三三七號解釋意旨，對於營業人取得非實際交易對象所開立之統一
    發票作為進項憑證申報扣抵銷項稅額之案件，應視情節，分別依左列原則處理：
    （一）取得虛設行號發票申報扣抵之案件‧‧２、有進貨事實者：‧‧(2)因虛設
    行號係專以出售統一發票牟取不法利益為業，並無銷貨事實，故取得虛設行號發
    票之營業人，自亦無向該虛設行號進貨並支付進項稅額之事實，除該營業人能證
    明確有支付進項稅額予實際銷貨之營業人，並經稽徵機關查明該稅額已依法報繳
    者，應依營業稅法第十九條第一項第一款規定，就其取得不得扣抵憑證扣抵銷項
    稅額部分，追補稅款，不再處漏稅罰外，其虛報進項稅額，已構成逃漏稅，應依
    營業稅法第五十一條第五款規定補稅並處罰。‧‧‧」亦經財政部八十三年七月
    九日台財稅第000000000號函釋有案。
三、本件原告於八十二年七月至同年十一月間進貨，金額計二、六八六、○○○元（
    不含稅），未依法取得憑證，卻以非交易對象之涉嫌虛設行號鼎臆公司及楊田公
    司所虛開立之統一發票六紙充作進項憑證，並持以申報扣抵銷項稅額，涉嫌逃漏
    營業稅一三四、三○○元，案經原處分機關查獲後，審理違章成立，乃核定補徵
    營業稅計一三四、三○○元，（原告已於八十七年八月三日繳納），並按其所漏
    稅額處三倍之罰鍰計四○二、九○○元（計至百元為止），原告不服，申請復查
    ，未獲變更，提起訴願，案經臺北市政府訴願決定「原處分撤銷，由原處分機關
    另為處分。」；嗣原處分機關重核復查決定維持原核定補徵稅額及罰鍰處分。原
    告不服，主張如起訴狀所載，經查：
（一）原告主張鼎臆公司及楊田公司在裁處時僅處於臺北地檢署起訴尚未判決確定且
      該二家公司負責人蔣清田（按與原告交易時鼎臆公司發票負責人為張梓倉）業
      已死亡，被告即作「有罪推定」純為不當之舉一節，按行政罰與刑罰之構成要
      件不同，行政處分與刑事判決，原可各自認定事實，行政處分並不以刑事判決
      為有罪確定為其處罰要件，本件該楊田公司負責人蔣清田、鼎臆公司負責人張
      梓倉業已死亡，分別經檢察官為不起訴處分及法院為不受理判決在案，而楊田
      公司人頭董事張家強業經臺灣臺北地方法院九十二年度簡字第五九三號刑事判
      決認定，為虛設行號股東依八十六年六月二十五日修正之公司法第九條第三項
      規定判處有罪在案，本院自得依據證據認定事實，合先敘明。
（二）次查，本件原告所取得鼎臆公司及楊田公司之進項憑證申報發票所載購買之貨
      物為液鹹，而鼎臆公司及楊田公司之營業項目為一般進出口貿易及成衣布料服
      飾配件五金建材橡膠塑膠之買賣業務，有台北市政府營利事業統一發證變更登
      記申請書影本附於原處分卷可參，是原告主張向該二公司進貨，自無可採，且
      依財政部資料中心列印之專案申請調檔統一發票查核清單顯示，原告與該二家
      公司僅有取得本案發票並無其他交易，而原告主張以現金支付貨款，復經原處
      分機關查核相關帳號存摺結果，其提領金額與發票所載進貨金額皆不相符，亦
      不能證明原告確有支付貨款及進項稅額予實際銷貨之營業人之情事，是原告係
      取得非實際交易對象發票之事實，自堪以認定。又該二公司為簡時弘虛設行號
      集團於八十二年間大量籌組之虛開販賣統一發票牟利公司行號之一，而該集團
      中朱琪、江宏圖、古雲開、陳振明、朱國慶、沈明德、左麗英、江文福、沈國
      良、孫一波、張舜昌、童武雄、褚麗卿、張家強等人業經判決確定，蔣清田已
      死亡，未據檢察官起訴，張梓倉已死亡，另經為不受理判決等情，復有臺灣臺
      北地方法院九十二年度簡字第五九三號刑事判決附卷可參；又楊田公司確為虛
      設行號亦有最高行政法院九十二年度判字第三三二號、九十一年度判字第一七
      七號、鼎臆公司為虛設行號亦有最高行政法院九十年度判字第一五六三號、九
      十年度判字第七八四號判決可參，是該二公司為虛設行號自堪認定。原告雖有
      進貨惟係取得虛設行號發票作為進項憑證申報用以扣抵，原告又未能證明確有
      支付進項稅額予實際銷貨之營業人，並經稽徵機關查明該稅額已依法報繳，則
      被告依首揭財政部函釋依營業稅法第五十一條第五款規定補稅並處罰，要無不
      合。惟本件既經被告依臺北市稅捐稽徵處加值型及非加值型營業稅違章案件減
      輕裁罰金額或倍數作業規定」重新衡酌原告所漏稅額為一三四、三○○元，且
      於裁罰處分核定已補報補繳稅款及承認違章事實，同意改按其所漏稅額處二倍
      罰鍰計二六八、六○○元，則本院自應本於其認諾，將訴願決定及原處分罰鍰
      金額超過二六八、六○○元部分，予以撤銷
（三）至原告主張鼎臆公司及楊田公司均依法申報及繳稅，並無逃漏稅款一節，按「
      營業人雖有進貨事實，惟不依規定取得交易對象開立之進項憑證，而取得非交
      易對象開立之進項憑證，申報扣抵銷項稅額時，該項已申報扣抵之銷項營業稅
      額顯未依法繳納，仍應依行為時營業稅法第十九條第一項第一款規定，就其取
      得不得扣抵憑證扣抵銷項稅額部分，追補該項不得扣抵之銷項稅款。又我國現
      行加值型營業稅係就各個銷售階段之加值額分別予以課稅之多階段銷售稅，各
      銷售階段之營業人皆為營業稅之納稅義務人。故該非交易對象之人是否已按其
      開立發票之金額報繳營業稅額，並不影響本件營業人補繳營業稅之義務。」，
      改制前行政法院著有八十七年七月份第一次庭長評事聯席會議決議可參，是本
      件原處分予以補稅部分，並無違誤，訴願決定予以維持，亦無不合，原告此部
      分起訴意旨為無理由，應予駁回。
據上論結，本件原告之訴為部分有理由，部分無理由，爰依行政訴訟法第二百零二條
、第一百零四條，民事訴訟法前段、第七十九條前段判決如主文。
中      華      民      國    九十二    年      十      月     十五     日
                        臺北高等行政法院第五庭
                                      審判長法官   張瓊文
                                            法官   劉介中
                                            法官   黃清光
右為正本係照原本作成。
如不服本判決，應於送達後二十日內，向本院提出上訴狀並表明上訴理由，如於本判
決宣示後送達前提起上訴者，應於判決送達後二十日內補提上訴理由書（須按他造人
數附繕本）。
中      華      民      國    九十二    年      十      月     十五     日
                                           書記官  楊子鋒


司法院資訊處製作；財團法人民間司法改革基金會備份。
